臺灣屏東地方法院刑事判決　　　　　　　 96年度易字第198號
公　訴　人　臺灣屏東地方法院檢察署檢察官
被　　　告　丙○○
　　　　　　丁○○
　　　　　　己○○
上　一　人
選任辯護人　曾慶雲律師
上列被告因傷害案件，經檢察官提起公訴（95年度調偵字第109
號），本院判決如下：
    主  文
丙○○、丁○○、己○○傷害人之身體，丙○○、己○○各處拘
役拾日，丁○○處拘役伍拾日，如易科罰金，均以銀元佰元
即新臺幣玖佰元折算壹日。丙○○、己○○均減為拘役拾伍日，
丁○○減為拘役貳拾伍日，如易科罰金，均以銀元佰元即新臺
幣玖佰元折算壹日。
    犯  罪  事  實
一、丙○○、丁○○與己○○均係姊弟，具有家庭暴力防治法第
    3 條第4 款之家庭成員關係。丁○○與己○○於民國95年5
    月13日16時許，在屏東縣潮州鎮○○路52號丁○○所經營之
    文具行內，因細故發生爭吵，己○○即任意將店內之文具丟
    擲於地上，丁○○乃基於傷害己○○身體之犯意，徒手毆打
    己○○之頭部及臉部，造成己○○受有頭部外傷、左臉挫傷
    瘀血等傷害；丙○○於同日17時許聞訊返家察看，欲將上址
    前之鐵門關下，己○○見狀即上前阻止丙○○關鐵門而與丙○○發生爭執，丙○○在預見以雙手拉住或壓制己○○，可
    能造成己○○身體受有傷害，而該傷害結果之發生並不違背
    丙○○自己本意之情況下，基於傷害己○○身體之不確定故
    意，在上址騎樓處以雙手架住己○○，欲將己○○拉離鐵門
    開關處，復於雙方拉扯間將己○○壓制於地上，造成己○○
    受有左右上臂、左胸、左背多處擦傷及左右前臂多處挫傷瘀
    血等傷害，而己○○亦不甘示弱，基於傷害他人身體之犯意
    ，徒手毆打丙○○之臉部並抓傷丙○○之胸部，造成丙○○
    受有多處擦傷、右上臂3 處（各3 ×0.8 公分）、右胸（3
    ×0.8 公分）及右臉（8 ×5 公分）紅腫等傷害，並同時拉
    破丙○○所著內衣。
二、案經己○○、丙○○訴由屏東縣警察局潮州分局報告臺灣屏
    東地方法院檢察署檢察官偵查起訴。
    理  由
一、按被告以外之人於審判外之言詞或書面陳述，除法律有規定
    者外，不得作為證據，刑事訴訟法第159 條第1 項固定有明
    文。惟被告以外之人於審判外之陳述，雖不符同法第159 條
    1 至之4 之規定，而經當事人於審判程序同意作為證據，法
    院審酌該言詞陳述或書面陳述作成時之情況，認為適當者，
    亦得為證據。又當事人、代理人或辯護人於法院調查證據時
    ，知有第159 條第1 項不得為證據之情形，而未於言詞辯論
    終結前聲明異議者，視為有前項之同意，同法第159 條之5
    亦定有明文。查本案證人乙○○、吳家禎、戊○○、共同被
    告己○○、丁○○、丙○○（分別就其他2 名被告犯罪事實
    之證述部分）於警詢、偵查中之證述，均為審判外之陳述而
    屬傳聞證據，公訴人、被告3 人及辯護人於本院準備程序及
    審判程序中對於前述證人於警詢及偵查中之指述暨其他相關
    具傳聞性質之證據資料之證據能力，均表示沒有爭執，且迄
    於言詞辯論終結前亦未聲明異議。本院審酌渠等陳述及證據
    資料作成時之情況，核無違法取證或其他瑕疵，認為以之作
    為證據為適當，上開證人於審判外之陳述暨其他相關證據資
    料，自得做為證據，合先敘明。
二、前揭被告丁○○毆打被告己○○，造成被告己○○頭部、左
    臉受傷之犯罪事實，業據被告丁○○於偵查及本院審理時坦
    承不諱，核與證人即共同被告己○○於偵查中證稱：95年5
    月13日傍晚丁○○用拳頭打我的左眼及額頭等語；證人即被
    告等人之母戊○○於偵查中證稱：丁○○徒手打己○○的頭
    、眼睛等語：證人即被告等人之堂兄弟乙○○於本院審理時
    證稱：我看到丁○○與己○○在店門口互相口角吵架，後來
    就互相拉扯，己○○一直丟東西，丁○○不讓她亂丟文具，
    所以就拉住己○○等語；證人即被告等人之鄰居吳家禎於偵
    查中證稱：我到場時看到己○○前額流血、眼睛有點黑黑的
    ，15分鐘後，丙○○才到場等語；證人即共同被告丙○○於
    本院審理時證稱：我回去時有看到己○○的眼睛紅腫等語大
    致相符，並有六愛醫院診斷證明書1 紙（見警卷第16頁）、
    被告丁○○與證人己○○於案發後之照片5 幀（見警卷第18
    、20頁、他字卷第30、31頁）、現場照片3 幀（見警卷第21
    、22頁），堪認屬實。至證人己○○、戊○○雖另證稱，丙○○把己○○壓制在地上時，丁○○並與丙○○共同毆打己○○云云，惟被告丁○○堅決否認有於被告丙○○與己○○
    爭吵時與被告丙○○一同毆打己○○之情，證人丙○○、甲○○、乙○○於本院審理時亦均結證稱當時被告丁○○都在
    店內，並未幫忙被告丙○○等語明確，參以證人己○○身體
    上之傷勢均屬擦、挫傷，若被告丁○○確有與丙○○一同毆
    打證人己○○之情，於2 名成年男子共同毆打之下，證人己○○之傷勢當不僅於此，足認被告丁○○應無與被告丙○○
    一同毆打證人己○○之情形，證人己○○、戊○○此部分所
    述，不足採信。
三、被告丙○○對於其基於傷害他人身體之不確定故意而拉扯、
    壓制證人己○○，致證人己○○受有前揭傷害之事實，業據
    其於本院準備程序時坦承不諱，核與證人丁○○、己○○於
    偵查中及證人乙○○於偵查及本院審理時證述之情節大致相
    符，並有六愛醫院診斷證明書1 紙（見警卷第16頁）、被告
    丙○○與證人己○○於案發後之照片6 幀（見警卷第19、20
    頁、他字卷第30、31頁）在卷可稽，堪認屬實。至證人己○○、戊○○雖另證稱：被告丙○○有以拳頭毆打己○○之胸
    部、背部等語，惟被告丙○○堅決否認有毆打己○○之行為
    ，在場之證人丁○○、乙○○、王錦美等人亦均未曾證稱被
    告丙○○有以拳頭毆打證人己○○之情形，而觀諸證人己○○所受傷勢，除其頭部外傷、左臉挫傷瘀血部分係因先前受
    被告丁○○毆打所致，已如前述外，僅其左右前臂受有挫傷
    瘀血，至其左右上臂、左胸、左背等處則均僅有擦傷，與被
    告丙○○所述其架住證人己○○，將證人己○○壓制於地上
    ，並壓住其手肘，待其無力爭扎後即放手之行為較為相符，
    蓋若被告丙○○確有毆打證人己○○胸部、背部之情，證人
    己○○胸部、背部應亦有挫傷、瘀血之情形，而不僅止於表
    皮擦傷而已，是證人己○○此部分所指應係誇大被告丙○○
    犯行之詞，尚無足採。
四、訊據被告己○○固坦承於前揭時、地與被告丙○○發生拉扯
    ，伊有拉扯被告丙○○衣服之事實，惟矢口否認有何傷害被
    告丙○○之犯行，辯稱：丙○○要把鐵門關起來，我要開門
    ，丙○○阻止我，我沒有跟他拉扯，他把我架住往裡面櫃台
    拉，然後把我壓制在地上，我當然會有動作反抗或揮舞手，
    我有扯到他的衣服，我不知道他的衣服有無破云云。經查：
（一）前揭被告己○○傷害被告丙○○之犯罪事實，業據證人即
      共同被告丙○○於本院審理時結證稱：我只是想把己○○
      拉離開鐵門的開關，我把她架到騎樓中間，她就反手打我
      的臉頰，我們在收銀台前跌倒，我壓住她手肘，她的手亂
      揮傷害我的胸口、臉，抓破我的衣服，之後她沒有力氣，
      放聲大哭，我就放開她等語；證人即共同被告丁○○於偵
      查中證稱：當時有很多人圍觀，丙○○要把鐵門關下，己○○不讓他關，丙○○以兩手從她後面架住並拉進來，己○○就一直掙扎，並打丙○○，也把丙○○的衣服撕爛，
      後來己○○累了，就在地上大哭等語；證人乙○○於本院
      審理時結證稱：丙○○來時要把鐵門關起來，己○○不讓
      他關，丙○○就抱己○○進來，後來2 人就吵起來、拉扯
      ，己○○有反抗，有拉破丙○○的衣服；其於警詢時亦證
      稱：己○○不讓丙○○拉下鐵門，於是毆打丙○○等語明
      確。
（二）被告己○○雖辯稱伊係出於正當防衛而對證人丙○○加以
      反抗云云，惟按彼此互毆，必以一方初無傷人之行為，因
      排除對方不法之侵害而加以還擊，始得以正當防衛論（最
      高法院30年上字第1040號判例意旨參照）。依證人丙○○
      、丁○○、乙○○所述被告己○○與證人丙○○發生爭執
      、拉扯之原由，乃因被告己○○欲打開被證人丙○○關上
      之鐵門，證人丙○○為阻止被告己○○而架住被告己○○
      ，是證人丙○○原並無傷害被告己○○之意；且證人丙○○證稱其架住被告己○○後，己○○即反手打其臉頰；被
      告己○○於本院準備程序中亦自承：我當然會有動作反抗
      或揮舞手，因為我要去開鐵門，他不讓我開等語，可見被
      告己○○係因其開門之目的無法得遂，心生不悅，乃動手
      毆打證人丙○○之臉部，並抓傷證人丙○○之胸部，足認
      其目的乃在於主動攻擊證人丙○○，而非單純地排除證人
      丙○○之侵害，是被告己○○主觀上既非基於防衛之意思
      而為防衛行為，自不生正當防衛之問題。
（三）此外，並有六愛醫院診斷證明書1 紙（見警卷第17頁）、
      被告丙○○與證人己○○於案發後之照片6 幀（見警卷第
      19、20頁、他字卷第30、31頁）在卷可稽，堪認屬實。
五、綜上所述，本件事證明確，被告丙○○、丁○○、己○○之
    犯行均堪認定，應予依法論科。
六、被告丙○○、丁○○與己○○間均為姊弟關係，被告丙○○
    與己○○、被告丁○○與己○○間均具有家庭暴力防治法第
    3 條第4 款之家庭成員關係，業據被告3 人供承在卷，並有
    被告3 人之身分證影本3 紙在卷可稽，是核被告丙○○、丁○○、己○○所為，均係犯刑法第277 條第1 項之傷害罪，
    並屬家庭暴力防治法第2 條第2 項之家庭暴力罪。被告3 人
    行為後，刑法第33條第5 款業於95年7 月1 日修正為：「罰
    金：新臺幣1 千元以上，以百元計算之。」，與修正前刑法
    第33條第5 款規定「罰金：1 元以上。」不同，比較新舊法
    結果，新法之罰金刑下限業已提高，此部分修正後之刑法並
    無較有利於被告3 人之情形，自應依刑法第2 條第1 項前段
    之規定，適用被告3 人行為時即修正前之法律規定處斷。又
    檢察官起訴意旨雖認被告己○○所為並涉犯刑法第354 條之
    毀損罪嫌，惟犯傷害罪，於實施傷害行為之過程中，如別無
    毀損之故意，僅因拉扯致被害人衣物毀損，乃施傷害之當然
    結果，不應另論以毀損罪；查本件被告己○○之行為固造成
    被告丙○○所著內衣破損，惟依證人即共同被告丙○○所證
    案發情形，此乃因被告己○○抓傷被告丙○○胸部之行為同
    時拉扯到被告丙○○所著內衣所致，並無證據可認其於為傷
    害犯行時另有毀損之犯意，則被告丙○○所著內衣毀損，應
    為被告己○○施傷害之當然結果，自不應另論以傷害罪，附
    此敘明。爰審酌被告3 人為姊弟關係，不思冷靜解決彼此問
    題，竟訴諸暴力互相傷害，惟其3 人均素行良好，且被告即
    告訴人己○○、丙○○之傷勢均屬輕微，分別考量渠3 人犯
    罪之動機、手段、犯後態度，及未能與其犯行之被害人達成
    和解、賠償損害等一切情狀，量處如主文所示之刑。又被告
    3 人行為後，刑法第41條第1 項亦於95年7 月1 日修正施行
    ，被告3 人行為時之刑法第41條第1 項前段原規定：「犯最
    重本刑為5 年以下有期徒刑以下之刑之罪，而受6 個月以下
    有期徒刑或拘役之宣告，因身體、教育、職業、家庭之關係
    或其他正當事由，執行顯有困難者，得以1 元以上3 元以下
    折算1 日，易科罰金。」；且被告3 人行為時之易科罰金折
    算標準，依修正前罰金罰鍰提高標準條例第2 條前段（現已
    刪除）規定，就其原定數額提高為100 倍折算1 日，是本件
    被告3 人行為時之易科罰金折算標準，應以銀元300 元折算
    1 日，經折算為新臺幣後，應以新臺幣900 元折算為1 日。
    惟95年7 月1 日修正施行之刑法第41條第1 項前段則規定：
    「犯最重本刑為5 年以下有期徒刑以下之刑之罪，而受6個
    月以下有期徒刑或拘役之宣告者，得以新臺幣1 千元、2 千
    元或3 千元折算1 日，易科罰金。」，比較修正前、後之易
    科罰金折算標準，應認以被告3 人行為時之法律對渠等較為
    有利，故本件應依刑法第2 條第1 項前段規定，適用被告3
    人行為時即95年7 月1 日修正施行前之法律規定諭知渠3 人
    易科罰金之折算標準。
七、末查本件被告3 人之犯罪時間均在96年4 月24日以前，分別
    犯刑法第277 條第1 項之罪，悉合於減刑條件，爰依中華民
    國96年罪犯減刑條例第2 條第1 項第3 款之規定分別予以減
    刑，並均諭知易科罰金之折算標準。
據上論斷，應依刑事訴訟法第299 條第1 項前段，刑法第2 條第
1 項前段、第277 條第1 項、修正前刑法第41條第1 項前段，罰
金罰鍰提高標準條例第1 項前段、修正前罰金罰鍰提高標準條例
第2 條，中華民國96年罪犯減刑條例第2 條第1 項第3 款、第7
條、第9 條，判決如主文。
本案經檢察官陳川傑到庭執行職務。
中　　華　　民　　國　　96　　年　　7 　　月　　30　　日
                 刑事第五庭 審判長 法  官  石家禎
                                   法  官  陳秀慧
                                   法  官  李宜娟
以上正本證明與原本無異。
如不服本判決應於收受本判決送達後10日內向本院提出上訴書狀
中　　華　　民　　國　　96　　年　　7 　　月　　31　　日
                                   書記官  孫秀桃
附錄本判決論罪科刑法條全文
刑法第277條第1項：
傷害人之身體或健康者，處3 年以下有期徒刑、拘役或1 千元以
下罰金。
